【裁判字號】    91,訴,2684
【裁判日期】    920515
【裁判案由】    考試
【裁判全文】
臺北高等行政法院判決                            九十一年度訴字第二六八四號
                              .
    原      告  甲○○
    被      告  考選部
    代  表  人  劉初枝部長）.
    訴訟代理人  乙○○
右當事人間因考試事件，原告不服考試院中華民國九十一年五月十五日（九一）考台
訴決字第○八四號訴願決定，提起行政訴訟。本院判決如左：
    主  文
原告之訴駁回。
訴訟費用由原告負擔。
    事  實
緣原告參加九十年中央暨地方機關公務人員薦任升官等考試汽車工程科考試，其考試
總成績為六五．九○分，因未達錄取標準六六．八八分，致未獲錄取。原告於收受被
告寄發之成績單後，於民國（下同）九十一年一月三十一日（寄發郵戳日期）申請複
查「國文」、「汽車材料」、「材料力學」、「汽車原理」及「機械原理概論」等五
科目考試成績，經被告所屬高普考試司調出其各該科目試卷及試卡核對結果，於九十
一年二月六日以選高字第○九一一四○○○七三號書函檢附複查成績科目題分單復知
原告略以，並無不符或遺漏評閱情事，且所複查各科目成績均與原寄發成績單登載之
分數相符等語。原告不服，主張該項考試總成績六五．九○分，已達六十分及格標準
，應准予晉升薦任職務等情，提起訴願，遭決定駁回，遂向本院提起行政訴訟。茲摘
敘兩造訴辯意旨如次：
甲、原告方面：
一、聲明：求為判決
１、訴願決定及原處分均撤銷。
２、命被告作成原告參加九十年中央暨地方機關公務人員薦任升官等考試汽車工程科
    考試及格之處分。
３、訴訟費用由被告負擔。
二、陳述：
１、按憲法第八十六條規定：「左列資格，應經考試院依法考選銓定之：一、公務人
    員任用資格。二、專門職業及技術人員執業資格。」，無須分發之公務人員任用
    升官等考試係定位於一種資格考試，且考試院依法以資格考試總成績滿六十分為
    及格標準，亦行之有年，對經考選程序之公務人員素質頗具正面成效。依專門職
    業及技術人員考試法施行細則第九條第一項規定：「各種考試除另有規定外，以
    考試總成績滿六十分為及格。」，考試院復以九十年七月二十三日考台組壹字
    第○九○○○○四九八九號令修正發布第十五條規定，改採總成績滿六十分及格
    或以錄取各類科全程到考人數一定比例為及格之雙軌併行制。原告所參加之九十
    年中央暨地方機關公務人員薦任升官等考試，其性質為一種資格考，非公務人員
    任用考試，被告應參照專門職業及技術人員考試法施行細則第九條第一項規定之
    精神，作成原告參加該項考試及格之處分，始符合資格考試之精神。
２、按八十八年十二月二十九日總統華總（一）義字第八八○○三一○四二○號令
    修正發布之公務人員升官等考試法第十二條規定授權訂定之同法施行細則第十二
    條：「升官等考試及格者，取得其及格類科所適用職系職務之升官等任用資格，
    並依公務人員陞遷法規之規定升補缺額。」及典試法之規定，並未規範及格標準
    分數。另公務人員升官等考試法第一條第二項規定：「本法未規定事項，準用其
    他有關法律之規定。」，有關專門職業及技術人員考試係以總成績滿六十分為及
    格標準，則七十七年一月二十二日制定公布之公務人員升等考試法第十四條及其
    施行細則第七條第一項：「升等考試及格標準，其總成績不得低於六十分。」，
    明文規定升等考試及格標準為六十分，故應依中央法規標準法第十八條：「．．
    據以准許之法規有變更者，適用新法規。但舊法規有利於當事人而新法規未廢除
    或禁止所聲請之事項者，適用舊法規。」之從新從優原則適用之。
３、國家每二年舉辦公務人員升官等考試，旨在為國掄才，適時將符合一定功績年資
    及條件之各機關現職公務人員實施本職學能（資格考試），衡鑑出一定及格標準
    之優秀人員給予陞遷，藉以激勵基層公務人員之士氣，係屬一項美意良策，諸如
    公務人員薦任升官等訓練合格取得薦任資格者，歷年約有百分之九十九獲得晉升
    。該項升官等考試成績之評定，係由典試委員或閱卷委員依法定職權，運用其學
    術經驗，就應考人之作答內容為客觀公正之衡鑑，具有高度之專業性及屬人性，
    亦為鈞院歷年判決所肯認。是凡經典試委員或閱卷委員審慎嚴謹而公平衡鑑總成
    績達六十分以上及格標準者，即應適用上開規定取得及格類科所適用職系之升官
    等任用資格。
４、公務人員升官等考試法第九條違反憲法第八十六條規定，應屬無效。有關九十年
    中央暨地方機關公務人員升官等考試以各類科全程到考人數而擴大錄取考試成績
    經衡鑑未達六十分及格者，因報考科別及人數不同而有不同之錄取標準，致同一
    類職系之共同、專業科目均及格高分者，未獲錄取，致該項考試因上開規定造成
    射倖之嫌，使程度較低者，可能因選擇報考人數較少之類科而獲得錄取之不公平
    現象，有違公務人員資格考試之掄才及公平正義原則。
乙、被告方面：
一、聲明：求為判決駁回原告之訴，訴訟費用由原告負擔。
二、陳述：
１、原告參加九十年中央暨地方機關公務人員升官等考試薦任升官等考試汽車工程科
    考試，經接獲被告寄發之成績單後，於九十一年一月三十一日（寄發郵戳日期）
    申請複查「國文」、「汽車材料」、「材料力學」、「汽車原理」及「機械原理
    概論」等五科目考試成績，經被告所屬高普考試司依「應考人申請複查成績辦法
    」之規定，調出上開科目試卷，經核對其入場證號（座號）及試卷筆跡無訛，且
    無漏閱之情事，卷內所評分數與卷面記載之分數暨所發成績單上登載之各科目成
    績均相符；測驗試卡，亦經被告所屬資訊管理處複查結果，其成績與原發成績單
    上登載之分數相符，爰以九十一年二月六日選高字第○九一一四○○○七三號書
    函檢附複查成績科目題分單復知原告，並經訴願決定維持在案。
２、按八十八年十二月二十九日修正公布之公務人員升官等考試法第九條規定：「升
    官等考試之錄取人數上限，由典試委員會依各等級各類科全程到考人數百分之三
    十三擇優錄取，計算錄取人數遇小數點時，採整數予以進位錄取。升官等考試總
    成績未達五十分，或筆試科目有一科成績為零分，或特定科目未達規定最低分數
    者，均不予錄取。缺考之科目，以零分計算。」，同法第十三條規定：「本法自
    公布日施行。本法修正條文，自中華民國八十九年七月一日施行。」，九十一年
    一月十六日修正公布之典試法第十一條第一項第四款規定：「典試委員會依照法
    令及考試院會議之決定，行使其職權。下列事項由典試委員會決議行之：四、錄
    取或及格標準之決定。」。有關九十年中央暨地方機關公務人員升官等考試薦任
    升官等考試係依法組織典試委員會辦理典試有關事宜，有關錄取或及格標準之決
    定，亦由典試委員依其法定職權及相關考試法規決定。
３、九十年中央暨地方機關公務人員升官等考試薦任升官等考試於九十年十一月十七
    日至十八日舉行，有關各等級各類科錄取標準，係由該項考試典試委員會第二次
    會議依上開規定決定，其中薦任升官等考試汽車工程科別報考六十六人，全程到
    考四十六人，依該類科全程到考人數百分之三十三計算，擇優錄取十六人，其最
    低錄取標準為六六．八八分，原告總成績為六五．九○分，未達錄取標準，未獲
    錄取。原告援引考試院八十三年二月二日修正發布之公務人員升等考試法施行細
    則第七條：「升等考試及格標準，其總成績不得低於六十分。」之規定，要求予
    以及格云云，與上開規定不合。且原告係參加公務人員升官等考試，並非參加專
    門職業及技術人員考試，故原告援引其他法律規定執為被告應作成其參加上開考
    試及格處分之論據，應屬對法律規定之誤解。
    理  由
一、按「典試委員會依照法令及考試院會議之決定，行使其職權。下列事項由典試委
    員會決議行之：．．四、錄取或及格標準之決定。．．」、「升官等考試之錄取
    人數上限，由典試委員會依各等級各類科全程到考人數百分之三十三擇優錄取，
    計算錄取人數遇小數點時，採整數予以進位錄取。升官等考試總成績未達五十分
    ，或筆試科目有一科成績為零分，或特定科目未達規定最低分數者，均不予錄取
    。缺考之科目，以零分計算。」行為時典試法第十一條第一項第四款、公務人員
    升官等考試法第九條分別定有明文。被告辦理九十年中央暨地方機關公務人員升
    官等考試，依法組織典試委員會辦理典試有關事宜，有關錄取或及格標準，係由
    典試委員會依其法定職權及相關考試法規決議行之。按錄取或及格標準之決定為
    典試委員會之法定職權，故典試委員會本諸法定職權所為之決定，如無違背法令
    之處，即不容應試人對之藉詞聲明不服。查九十年中央暨地方機關公務人員薦任
    升官等考試於九十年十一月十七日至十八日舉行，各等級各類科之錄取標準，經
    典試委員會第二次會議決定，其中薦任升官等考試汽車工程科考試報考六十六人
    ，全程到考四十六人，依該類科全程到考人數百分之三十三計算，擇優錄取十六
    人，錄取標準為六六．八八分，核與行為時公務人員升官等考試法第九條之規定
    並無違背，自應以之作為錄取標準。
二、原告對於其個人成績之評定並未爭執，惟主張系爭考試之性質為一種資格考試，
    非公務人員任用考試，而因公務人員升官等考試法第十二條授權訂定之同法施行
    細則第十二條及典試法並未規範及格標準分數，依公務人員升官等考試法第一條
    第二項：「本法未規定事項，準用其他有關法律之規定。」之規定，應參照專門
    職業及技術人員考試法施行細則第九條第一項「以考試總成績滿六十分為及格」
    暨七十七年一月二十二日制定公布之公務人員升等考試法第十四條及其施行細則
    第七條第一項「升等考試及格標準，其總成績不得低於六十分」之規定，與中央
    法規標準法第十八條之從新從優原則，作成原告參加該項考試及格之處分，始符
    合資格考試之精神；又公務人員升官等考試法第九條違反憲法第八十六條規定，
    應屬無效，茲報考科別及人數不同而有不同之錄取標準，造成射倖之嫌，使程度
    較低者，可能因選擇報考人數較少之類科而獲得錄取之不公平現象，有違公務人
    員資格考試之掄才及公平正義原則（詳如事實欄所載）云云。惟查：
１、公務人員升官等考試舉辦之旨，在於衡鑑應考人是否具備升任較高階官等所需之
    知識與能力，其為公務人員考試之一種，非專門職業及技術人員考試，此觀公務
    人員升官等考試法第一條第一項：「本法依公務人員考試法第二十二條規定制定
    之。」及同法施行細則第十二條：「升官等考試及格者，取得其及格類科所適用
    職系職務之升官等『任用資格』，並依公務人員陞遷法規之規定升補缺額。」等
    規定甚明。是原告援引專門職業及技術人員考試法施行細則第九條第一項規定，
    執為被告應作成其參加九十年中央暨地方機關公務人員薦任升官等考試汽車工程
    科考試及格處分之論據，殊無可採。
２、按七十七年一月二十二日總統令制定公布「公務人員升等考試法」，而於八十八
    年十二月二十九日修正發布名稱（公務人員升官等考試法）及全文十三條，修正
    條文並自八十九年七月一日起施行（公務人員升官等考試法第十三條規定參照）
    。則系爭九十年中央暨地方機關公務人員薦任升官等考試汽車工程科考試，自應
    適用八十八年十二月二十九日修正發布之公務人員升官等考試法及其施行細則之
    規定，查本件並無「在處理程序終結前，據以准許之法規有變更者」之情形，自
    無原告所指中央法規標準法第十八條從新從優原則之適用餘地。
３、按中華民國人民在法律上一律平等為憲法第七條所明定，人民依同法第十八條應
    考試服公職之權，在法律上自亦應一律平等。惟此所謂平等，係指實質上之平等
    而言，其為因應事實上之需要，及舉辦考試之目的，就有關事項，依法酌為適當
    之限制，要難謂與上述平等原則有何違背，亦經司法院釋字第二○五號、第三四
    一號解釋闡釋甚明。況錄取或及格標準之決定，依典試法之規定，乃典試委員會
    之法定職權，且升官等考試之錄取人數上限，行為時公務人員升官等考試法第九
    條第一項亦有明定，揆其意旨，乃為因應事實上報考人數及整體表現之需要，及
    舉辦考試選拔優秀人才之目的，於法定權限範圍內斟酌取捨而為錄取或及格標準
    之決定，自無違反平等原則可言。是原告主張公務人員升官等考試法第九條違反
    平等原則及憲法第八十六條規定，應屬無效云云，純屬個人主觀見解，非可採取
    。又原告主張因報考科別及人數不同而有不同之錄取標準，有射倖之嫌，使程度
    較低者，可能因選擇報考人數較少之類科而獲得錄取之不公平現象，有違公務人
    員資格考試之掄才及公平正義原則云云。然報考科別及人數不同，其錄取或及格
    標準本未必完全相同，且錄取與否，端視考生應試之整體表現，就考試整體觀之
    ，並無考試不公平可言，原告此部分之主張，亦無可採。
三、綜上所述，被告以原告參加九十年中央暨地方機關公務人員薦任升官等考試汽車
    工程科考試，其考試總成績為六五．九○分，未達錄取標準六六．八八分，而為
    不予錄取之處分，於法並無不合。訴願決定予以維持，亦無違誤。原告起訴意旨
    ，仍執陳詞及個人主觀之見解，請求撤銷訴願決定及原處分，及請求命被告作成
    原告參加九十年中央暨地方機關公務人員薦任升官等考試汽車工程科考試及格之
    處分，均為無理由，應予駁回。
據上論結，本件原告之訴為無理由，爰依行政訴訟法第九十八條第三項前段，判決如
主文。
中    華    民    國    九十二      年      五        月      十五      日
                               臺 北 高 等 行 政 法 院  第 六 庭
                                           審 判 長 法  官  林樹埔
                                                    法  官  闕銘富
                                                    法  官  曹瑞卿
右為正本係照原本作成。
如不服本判決，應於送達後二十日內，向本院提出上訴狀並表明上訴理由，如於本判
決宣示後送達前提起上訴者，應於判決送達後二十日內補提上訴理由書（須按他造人
數附繕本）。
中    華    民    國    九十二      年      五        月      十五      日
                                                    書記官  方偉皓


司法院資訊處製作；財團法人民間司法改革基金會備份。
